臺灣高雄地方法院民事判決　　　　　　　　　　　　九十二年度重訴字第一八五號
　　原　　　告　　燦坤實業股份有限公司
　　法定代理人　　甲○○
　　訴訟代理人　　林進富律師
　　　　　　　　　張炳坤律師
　　被　　　告　　國城建設股份有限公司
　　兼法定代理人　己○○
　　被　　　告　　丙○○
　　右三人共同　　蔡東賢律師
　　訴訟代理人
　　被　　　告　　乙○○
　　　　　　　　　丁○○
　　　　　　　　　戊○○○
　　右三人共同　　許銘春律師
　　訴訟代理人
右當事人間請求損害賠償事件，經本院於民國九十三年十一月十日言詞辯論終結，判
決如下：
    主      文
原告之訴及假執行之聲請均駁回。
訴訟費用由原告負擔。
    事實及理由
壹、程序方面：
    按「因不備訴之追加要件而駁回其追加之裁定確定者，原告得於該裁定確定後十
    日內聲請法院就該追加之訴為審判。」，民事訴訟法第二百五十八條第二項定有
    明文，而該項係於民國八十九年二月九日民事訴訟法修正時，其增訂之理由則為
    ：「原告請求為訴之追加者，無異另提一新訴請求法院於原程序合併審判，如法
    院認其不合訴之追加之法定要件，而駁回其訴之追加時，並不當然認為該追加之
    新訴亦同時欠缺一般起訴之合法要件而消滅。原告追加新訴請求審判時，可能已
    付出相當之程序上勞費，且該起訴行為亦可能以取得中斷時效或遵守提訴期間等
    利益，不應僅因其不具備訴之追加要件而喪失起訴之利益。惟原告為訴之追加，
    原係欲利用原程序請求審判，如追加之新訴經裁定駁回確定，致無法利用原程序
    時，原告非必有請求就該追加之新訴以另一程序審判意思。因此，是否就新訴另
    為審判，依當事人處分權主義，理應尊重原告之意思。故為保證原告之權益，如
    原告追加之新訴僅不備訴之追加要件，而已具備一般起訴之合法要件，或雖有欠
    缺其他起訴之合法要件，而得補正者，於駁回訴之追加之裁定確定後，應許原告
    得聲請法院就該追加之新訴為審判。」。本件原告原於九十一年六月二十四日在
    本院九十一年度重訴字第二三二號移轉所有權登記等事件審理中就本件請求以備
    位之訴追加之，並已繳納該追加部分之訴訟費用，該部分經本院及台灣高等法院
    高雄分院以其與該事件侵權行為損害賠償之先位聲明為主觀預備訴之合併，其起
    訴程序不合法為由而裁定駁回確定後，原告乃依上開條項之規定於該裁定確定（
    九十二年三月二十一日）後之十日內即同年月二十五日就該原為追加之訴之本件
    請求聲請本院審判等情，此有台灣高等法院高雄分院九十一年度抗字第一一八０
    號民事裁定、聲請狀等件附卷可稽，並經本院查閱本院九十一年度重訴字第一八
    五號卷宗無訛，是原告既已於本院九十一年度重訴字第一八五號事件中繳付原屬
    備位聲明之追加之訴之訴訟費用，其即已具備一般起訴之合法要件，嗣該追加之
    訴雖因不備追加之要件而經裁定駁回確定，惟其訴訟繫屬尚未消滅，則原告聲請
    本院就該追加之訴部分審理且不須另支付此部分之訴訟費用，於法自為有據，被
    告辯以原告未繳付此部分之訴訟費用而應以裁定駁回其訴云云並非可採，合先敘
    明。
貳、實體方面：
  一、原告起訴主張：伊於九十一年一月二十五日各以一億零六十六萬元、六百五十
      萬元之價格分別向被告乙○○、戊○○○、丁○○、己○○、丙○○等五人及
      國城建設股份有限公司（以下簡稱國城公司）買受如附表一所示之房地，並由
      訴外人洪平森代理被告與伊協商並簽訂房地買賣契約書，而伊並已依約分別給
      付被告乙○○等五人及國城公司各新台幣（下同）一千九百四十萬元及六十萬
      元之定金完畢，詎訴外人洪平森竟於移轉登記前竟告知，因被告等六人先前已
      就系爭房地賦予第三人優先承買權而無法依約將之移轉登記予伊，並逕自同年
      一月二十九日起至同年月三十一日止分別將如附表二所示之房地移轉登記予訴
      外人順發電腦股份有限公司（以下簡稱順發公司），然依上開房地買賣契約第
      四條及附註之約定，被告等六人應分別於同年一月二十九日及土地增值稅減半
      辦法公告實施（即九十一年二月一日）之次日將如附表一所示之房地移轉登記
      予伊，惟被告竟與訴外人順發公司合謀而未將如附表一所示之房地移轉登記予
      伊，其等自均應對伊負有給付遲延之損害賠償責任，而伊原擬在系爭房地之所
      在地投資開發新店面以經營家電、電腦及通訊產品（3C）之量販店，今因被告
      之給付遲延致伊無法實現該營業計畫而喪失預期利益計九千八百零九萬元，其
      等自應對該所失利益負損害賠償責任，經以被告就系爭房地之總買賣價金按其
      等各應有部分之比例計算結果，被告國城公司應賠償伊五百九十四萬九千八百
      四十一元，被告乙○○等五人則應連帶賠償伊九千二百十四萬一百五十九元，
      為此爰依給付遲延之規定，求為判決：（一）被告國城公司應給付原告五百九
      十四萬九千八百四十一元及自九十一年一月三十日起至清償日止，按週年利率
      百分之五計算之利息。（二）被告乙○○、戊○○○、丁○○、己○○及丙○○應連帶給付原告九千二百十四萬一百五十九元，及自九十一年二月三日起至
      清償日止，按週年利率百分之五計算之利息。（三）願供擔保請准宣告假執行
      。
  二、被告則以：所謂給付遲延者，意指債務人有給付之可能，但於債務屆期時因可
      歸責於債務人之事由，致未為給付之債務不履行事由而言，而本件依原告之上
      開主張，不論伊等是否有可歸責之事由，伊等既已將系爭房地移轉登記予訴外
      人順發公司，則兩造間之買賣標的物業已給付不能，原告向伊等請求給付遲延
      之損害賠償自無理由，又依兩造所簽訂之房地買賣契約書第四條及附註係各載
      以：「買賣雙方於民國九十一年一月二十九日應將有關所有權移轉登記所需證
      件、印章一切備妥由雙方共同指定代書辦理登記，．．．」、「丙○○土地移
      轉部分，雙方同意待土地增值稅減半辦法公告實施次日起，即送件辦理移轉登
      記，．．．」等語，足見九十一年一月二十九日及土地增值稅減半辦法公告實
      施次日係雙方送件之日期而非系爭房地應移轉登記之日期，原告主張顯有錯誤
      ，且依前開約定可知，送交文件不僅係等伊之義務，亦係原告之義務，則在原
      告未依約送交文件予指定之代書時，又如何要求伊等應依約交付文件，伊等茲
      主張同時履行抗辯，在原告未依約履行前，伊等自無須履約，更無所謂給付遲
      延之問題，原告請求自為無據，爰聲明求為判決駁回原告之訴及假執行之聲請
      ，若受不利之判決願供擔保請准宣告免為假執行。
  三、兩造不爭執之事實：
      原告於上開時日各以一億零六十六萬元、六百五十萬元之價格分別向被告乙○○、戊○○○、丁○○、己○○、丙○○等五人及國城公司買受如附表一所示
      之房地，並由訴外人洪平森代理被告與原告協商並簽訂房地買賣契約書，而原
      告已分別給付被告乙○○等五人及國城公司各一千九百四十萬元及六十萬元之
      定金，嗣因被告國城公司致函予該買賣標的物之承租人即訴外人順發公司（租
      期自八十六年六月一日起至九十三年五月三十一日止）已出售租賃物之事，訴
      外人順發公司獲悉後即向被告國城公司表明欲行使優先承買權，被告即未依約
      將如附表一所示之房地移轉登記予原告，而先後於九十一年一月二十九日、同
      年月三十日、同年月三十一日將如附表二所示之房地移轉登記與訴外人順發公
      司，此有不動產買賣契約書、房屋買賣契約書、房屋租賃契約書、協議書、同
      意書、變更租約協議書、土地及建物登記謄本等件為證。
  四、本件應審究者厥為出賣人之被告等六人將系爭房地移轉登記予後買受人之訴外
      人順發公司，其等對前買受人之原告究應負給付不能或給付遲延之責任？
      按「物之出賣人固有使買受人取得該物所有權之義務，惟買賣契約成立後，出
      賣人為二重買賣，並已將該物之所有權移轉於後之買受人者，移轉該物所有權
      於原買受人之義務即屬不能給付，原買受人對於出賣人僅得請求賠償損害，不
      得請求為移轉該物所有權之行為。」，最高法院三十年上字第一二五三號著有
      判例可資參照。是所謂給付不能，係指在給付期或債務人得為給付之時期有不
      能給付之情形而言，若在此等時期，給付已屬不能，當然發生給付不能之效果
      ，則在雙重買賣之情形，買賣標的物之所有權既已移轉予後買受人，出賣人已
      無處分權，當不能再將該標的物之所有權移轉予前買受人，縱嗣後回復為可能
      給付，亦無從變更此已發生之法定效果。查系爭房地業經出賣人之被告移轉予
      行使優先承買權之後買受人即訴外人順發公司已如上述，是被告就系爭房地已
      無任何處分權，其等自不能再將之移轉登記予原告，且此亦不因原告另向訴外
      人順發公司提起他訴訟請求回復登記之訴訟而有異，是本件被告對原告移轉系
      爭房地所有權之債務已屬給付不能，原告自應依給付不能之規定或主張解約而
      據相關規定或違約之責任請求替代賠償，其自無從於訴外人順發公司仍有租賃
      權之期間內仍主張被告應對給付遲延之所失利益賠償者，從而，原告依給付遲
      延之規定請求被告應賠償其損害，顯無理由，應予駁回，而原告之訴既經駁回
      ，其假執行之聲請因失所附麗，亦應併予駁回。至原告主張兩造間之買賣契約
      尚未經合意解除及所失利益之計算等，因均係其以被告等六人給付遲延為前提
      所為之論述，而該給付遲延之法律主張既經本院認無理由而予以駁回，是該等
      部分即非本院應予審究之範圍，而原告經本院闡明復未主張其餘之訴訟標的或
      契約之違約約定，本院亦無庸就其所受其餘損害予以斟酌，附此敘明。
五、結論：本件原告之訴，為無理由，依民事訴訟法第七十八條之規定，判決如主文
    。
中　　　華　　　民　　　國　　九十三　　年　　 十二 　　月　　　十　　　日
                                      臺灣高雄地方法院民事第五庭
                                          法      官  何悅芳
正本係照原本作成。
如不服本判決，應於送達後廿日內，向本院提出上訴狀並表明上訴理由，如於本判決
宣示後送達前提起上訴者，應於判決送達後十日內補提上訴理由書（須附繕本）。
中　　　華　　　民　　　國　　九十三　　年　　 十二 　　月　　　十　　　日
                                          法院書記官  周志揚
附表一：
  原告向訴外人乙○○等五人買受之系爭房地：
  土地：高雄市○○區○○段第五０七號，（權利範圍1179/10000）
  建物：高雄市○○○路二號一、二樓（建號第六八六、六八七號，權利範圍全部）
        及共同使用部分（建號第七三八號，權利範圍979/10000）
  原告向訴外人國城公司買受之系爭房地：
  建物：高雄市○○○路二號地下一層（建號第六八五號，權利範圍全部）及共同使
        用部分（建號第七三八號，權利範圍523/10000）
附表二：
  順發公司向訴外人己○○買受之系爭房地：
  土地：高雄市○○區○○段第五０七號，（權利範圍100/10000）
  建物：高雄市○○○路二號一樓（建號第六八六號，權利範圍全部）及共同使用部
        分（建號第七三八號，權利範圍370/10000）
  順發公司向訴外人乙○○、戊○○○、丁○○買受之系爭房地：
  土地：高雄市○○區○○段第五０七號，（權利範圍441/30000）
  建物：高雄市○○○路二號二樓（建號第六八七號，權利範圍全部）及共同使用部
        分（建號第七三八號，權利範圍609/10000）
  順發公司向訴外人國城公司買受之系爭房地：
  土地：高雄市○○區○○段第五０七號，（權利範圍638/10000）
  建物：高雄市○○○路二號地下一層（建號第六八五號，權利範圍全部）及共同使
        用部分（建號第七三八號，權利範圍523/10000）
